臺灣臺南地方法院民事判決　　　　　　　100年度訴字第317號
原　　　告　陳清田
被　　　告　宏遠證券股份有限公司
法定代理人　柳漢宗
訴訟代理人　賴騰仙
　　　　　　魏婉如
　　　　　　鍾雯欣
上列當事人間請求返還不當得利事件，本院於民國100 年6 月28
日言詞辯論終結，判決如下：
    主  文
原告之訴駁回。
訴訟費用由原告負擔。
    事實及理由
一、按訴狀送達後，原告不得將原訴變更或追加他訴。但被告同
    意者，不在此限；被告於訴之變更或追加無異議，而為本案
    之言詞辯論者，視為同意變更或追加。此觀之民事訴訟法第
    255 條第1 項第1 款、同條第2 項之規定自明。查，本件原
    告起訴主張：被告（原名大信證券股份有限公司，嗣更名為
    宏遠證券股份有限公司）之真實姓名年籍不詳之受僱人先於
    民國78年4 月29日偽造原告制作之取款條1 紙，再於78年5
    月1 日持向訴外人嘉義市第四信用合作社（下稱嘉義市第四
    信用合作社）盜領原告於嘉義市第四信用合作社所開立帳號
    第62號存款帳戶內之存款新臺幣（下同）1,045,937 元而受
    有利益，並致原告受有損害。為此，爰依民法第179 條規定
    ，提起本訴，並聲明求為判決：被告應給付原告1,045,937
    元；嗣在本院審理中，於100 年6 月7 日以言詞為訴之追加
    ，主張併依侵權行為之法律關係，請求被告給付1,045,937
    元，並於100 年6 月28日補充陳述乃依民法第188 條第1 項
    、第184 條第1 項規定，請求被告給付1,045,937 元。因被
    告對於原告所為訴之追加無異議，而為本案之言詞辯論，依
    民事訴訟法第255 條第2 項之規定，視為同意，原告於100
    年6 月7 日所為訴之追加，自應准許，合先敘明。
二、本件原告起訴主張：被告之真實姓名年籍不詳之受僱人先於
    78年4 月29日偽造原告制作之取款條1 紙，再於78年5 月1
    日持向嘉義市第四信用合作社盜領原告於嘉義市第四信用合
    作社所開立前開存款帳戶內之存款1,045,937 元而受有利益
    ，並致原告受有損害。為此，爰依民法第179 條規定，及民
    法第188 條第1 項、184 條第1 項規定，提起本訴。並聲明
    求為判決：被告應給付原告1,045,937 元。
三、被告抗辯：被告否認被告之受僱人有偽造原告制作之取款條
    ，盜領原告前開存款帳戶內存款之行為；再由原告提出之取
    款條影本上記載「此取款條必須連同存摺帶來」等語，可知
    除有特別約定外，應持蓋有與印鑑卡上印文相符印文之取款
    條及存摺，始可向嘉義市第四信用合作社提領存款，並非僅
    持取款條即可提領存款，原告於起訴狀內既記載其於今年持
    存摺向嘉義市第四信用合作社提領存款，可見存摺現為原告
    保管，則原告主張被告之受僱人偽造其制作之取款條向嘉義
    市第四信用合作社提領存款，即有疑問；又被告否認原告前
    開存款帳戶內之存款經人提領以後，乃匯入被告於嘉義市第
    四信用合作社開立之存款帳戶內；縱令原告前開存款帳戶內
    之存款經人提領以後，確係匯入被告於嘉義市第四信用合作
    社開立之存款帳戶內，因原告所指之存款經人提領以後，其
    存摺摘要欄經人註記「甲」，由該存摺摘要欄內其他經人註
    記「甲」之存款及提款，可以推知該存摺摘要欄經人註記「
    甲」者，應係股票交割款項，原告自應就被告受領該款項，
    並無法律上原因之事實，負舉證之責任；況原告縱能舉證證
    明其主張之事實為真實，原告之不當得利返還請求權亦已罹
    於15年之時效期間；另被告對於原告所主張因侵權行為所生
    之損害賠償請求權，亦為時效之抗辯等語。並聲明求為判決
    ：原告之訴駁回。
四、得心證之理由：
  (一)原告依民法第179 條之規定，請求被告給付1,045,937 元，
    有無理由？
    1.按請求權，因15年間不行使而消滅。但法律所定期間較短
      者，依其規定；消滅時效，自請求權可行使時起算，民法
      第125 條、第128 條前段分別定有明文。次按，民法第
      128 條規定消滅時效，自請求權可行使時起算。該所謂「
      可行使時」，係指請求權人行使其請求權，客觀上無法律
      上之障礙而言，要與請求權人主觀上何時知悉其可行使無
      關（最高法院96年度臺上字第2326號判決參照）。
    2.查，本件原告主張之事實，縱或屬實，因原告依民法第
      179 條規定主張之不當得利返還請求權，於78年5 月1 日
      其存款被領取之時起，即可行使，依民法第128 條前段之
      規定，其不當得利返還請求權之消滅時效，自應自78年5
      月1 日起算；原告遲至100 年年3 月18日始提起本件訴訟
      ，此有民事起訴狀上之本院收狀戳足稽，其依民法第179
      第1 項規定主張之不當得利返還請求權，顯然已逾15年之
      期間而罹於時效。被告抗辯：原告縱能舉證證明其主張之
      事實為真實，原告之不當得利返還請求權亦已罹於15年之
      時效期間等語，洵屬有據。
  (二)原告依民法第188 條第1 項、第184 條第1 項規定，請求被
    告給付1,045,937 元，有無理由？
    1.按因侵權行為所生之損害賠償請求權，自請求權人知有損
      害及賠償義務人時起，2 年間不行使而消滅。自有侵權行
      為時起，逾10年者亦同，民法第197 條第1 項定有明文。
    2.查，原告主張之前開事實，縱或屬實，因原告依民法第
      188 條第1 項、第184 條第1 項規定主張之損害賠償請求
      權，乃因侵權行為所生之損害賠償請求權，揆諸前揭規定
      ，自請求權人知有損害及賠償義務人時起，2 年間不行使
      或自有侵權行為時起，逾10年而消滅；再原告主張被告之
      真實姓名年籍不詳之受僱人先於78年4 月29日，偽造原告
      制作之取款條1 紙，再於78年5 月1 日持向嘉義市第四信
      用合作社盜領原告於嘉義市第四信用合作社所開立前開存
      款帳戶內之存款1,045,937 元，致其受有損害，然原告遲
      至100 年6 月7 日始以言詞為訴之追加，追加依侵權行為
      之法律關係請求被告給付，此觀諸本院100 年6 月7 日言
      詞辯論筆錄之記載自明，其依民法第188 條第1 項、第
      184 條第1 項規定所主張因侵權行為所生之損害賠償請求
      權，顯然已逾10年之期間而罹於時效。被告對於原告所主
      張因侵權行為所生之損害賠償請求權，為時效之抗辯，亦
      屬有據。
五、綜上所陳，本件原告主張之事實，縱或屬實，因原告依民法
    第179 條規定主張之不當得利返還請求權，及依民法第188
    條第1 項、第184 條第1 項規定主張之因侵權行為所生之損
    害賠償請求權，均已罹於時效，原告據以請求被告應給付其
    1,045,937 元，均無理由，不應准許。
六、本件事證已臻明確，兩造其餘攻擊防禦方法，經本院審酌後
    ，認與判決結果不生影響，無一一論述必要，附此敘明。
七、結論，原告之訴為無理由，依民事訴訟法第78條，判決如主
    文。
中    華    民    國   100    年    6     月    30    日
                  民事第三庭  法  官  伍逸康
以上正本係照原本作成。
如不服本判決，應於送達後20日內，向本院提出上訴狀並表明上
訴理由，如於本判決宣示後送達前提起上訴者，應於判決送達後
10日內補提上訴理由書（須附繕本）。
中    華    民    國   100    年    6     月    30    日
                              書記官  盧昱蓁